臺灣高等法院臺南分院民事判決　九十三年度勞上字第四號　Ｊ
　　　上　訴　人　乙　○　○
　　　訴訟代理人　陳　鼎　文　律師
　　　　　　　　　蔡　碧　仲　律師
　　　複代　理人　　愛　紳　律師
　　　被上　訴人　雲林縣虎尾鎮公所
　　　法定代理人　甲　○　○
　　　訴訟代理人　林　金　陽　律師
右當事人間請求確認僱傭關係存在等事件，上訴人對於中華民國九十三年三月二十三
日臺灣雲林地方法院第一審判決（九十二年度勞訴字第九號）提起上訴，本院於九十
三年十月二十六日言詞辯論終結，判決如左：
      主      文
上訴駁回。
第二審訴訟費用由上訴人負擔。
      事實及理由
一、按關於確認之訴，依原民事訴訟法第二百四十七條（即八十九年二月九日修正前
    ）之規定，除確認證書真偽之訴外，以確認法律關係成立或不成立始得提起；因
    究於適用範圍過於狹窄，故嗣後修正規定為：確認法律關係之訴，非原告有即受
    確認判決之法律上利益者，不得提起之；確認證書真偽或為法律關係基礎事實存
    否之訴，亦同；亦即將原條文「成立或不成立」之字樣刪除，使就法律關係（包
    括法律關係成立或不成立，及法律關係存在或不存在）有即受確認判決之法律上
    利益者，均得提起確認之訴，以應實際需要。且按民事訴訟法第二百四十七條所
    謂即受確認判決之法律上利益，係指因法律關係之存否不明確，致原告在私法上
    之地位有受侵害之危險，而此項危險得以對於被告之確認判決予以除去之者而言
    （最高法院四十二年度台上字第一○三一號判例參照）。經查本件上訴人主張其
    於民國（下同）八十年七月間至被上訴人雲林縣虎尾鎮公所（以下簡稱被上訴人
    ）處擔任清潔隊隊員，並自八十二年七月一日起調任為駕駛，迄九十二年六月間
    已任職長達十餘年，期間無不競競業業，恪盡職守，更無違犯工作之情事；惟被
    上訴人竟於九十二年七月一日逕依事務管理規則第三百六十條及勞動基準法第十
    一條第五款、第十二條第一項第四、五款之規定，將上訴人解僱；然上訴人所為
    皆未符合前述勞動基準法第十一條第五款等之規定，被上訴人片面終止兩造間之
    勞動契約，其終止之意思表示自屬非法，兩造間仍有僱傭關係存在，且被上訴人
    對之尚有爭執，亦即上訴人就系爭「僱傭關係存在與否」之法律上地位即有不安
    之狀態存在，而此不安之狀態有以確認前揭僱傭關係存在之確認判決除去之必要
    ；則揆諸前揭說明，上訴人提起本件確認之訴，應予准許。
二、本件上訴人起訴主張：上訴人自八十年七月間即擔任被上訴人清潔隊隊員工作，
    並自八十二年七月一日起調任駕駛工作，歷年之考績均為甲等，且曾記嘉獎及加
    發清潔獎金；緣上訴人於九十二年二月五日下午二時許駕駛牌照ＴＬ─八一七號
    之公務車時，因聽從隨車人員指揮，致逆向行經雲林縣虎尾鎮○○路六十五號前
    ，不慎與他人車輛發生碰撞，遂遭警舉發以上訴人於駕照吊扣期間仍駕駛車輛為
    由，裁決吊扣系爭車輛之牌照；然上訴人於事發後即向隊長張義淵報告，並儘速
    繳納罰鍰取回系爭車輛牌照，詎被上訴人竟未經合法相當調查程序及給予上訴人
    陳述機會，即逕以上開情節為由，於九十二年六月三十日依被上訴人之事務管理
    規則第三百六十條、勞動基準法第十一條第五款、第十二條第一項第四、五款之
    規定，通知自翌日（即同年七月一日）起解僱上訴人。惟被上訴人就解僱上訴人
    一事並未經預告，則被上訴人依據勞動基準法第十一條第五款規定解僱上訴人，
    自不合法；況上訴人乃自清潔隊隊員調任為駕駛職務，並於案發後調任為清潔隊
    隊員，顯見上訴人確能勝任清潔隊隊員之工作，要無被上訴人所稱上訴人有不能
    勝任之情形，被上訴人逕為終止兩造間之僱佣關係，實不符比例原則。又被上訴
    人之法定代理人甲○○已於九十二年四月間知悉上情，卻遲至同年六月三十日始
    解僱上訴人，顯已逾勞動基準法第十二條第二項規定之除斥期間，被上訴人自不
    得援引該法第十二條第一項第四款規定解僱上訴人；同時縱認未逾除斥期間，然
    兩造並無訂定勞動契約，被上訴人亦未訂定工作規則，且被上訴人當時尚有三十
    餘輛清潔車可供之調度，足認上訴人之違約行為對被上訴人之影響甚小；況上訴
    人並非故意損害系爭車輛，且於案發後亦盡力減少被上訴人之損害，要無被上訴
    人所稱情節重大之情況；則被上訴人依據勞動基準法第十二條第一項第四、五款
    規定終止兩造間僱佣關係，顯非適法；又上訴人每月薪資為新台幣（下同）三萬
    一千四百三十五元，而被上訴人終止系爭勞動契約既不合法，且拒絕上訴人之勞
    務給付，自屬受領遲延，上訴人依法自得請求被上訴人按原薪津給付。爰本於僱
    佣契約所衍生之法律關係，求為判命：(一)確認兩造間之僱傭關係存在。(二)被上訴
    人應自九十二年七月一日起至上訴人復職之日止，按月給付上訴人三萬一千四百
    三十五元，及自本起訴狀繕本送達之翌日起至清償日止，按年息百分之五計算利
    息之判決等語。
三、被上訴人則以：上訴人職司駕駛職務，卻因酒醉駕車遭吊扣駕照，顯已不能勝任
    駕駛工作；又隱瞞該情不報，致被上訴人所有之系爭車輛因其於駕照吊扣期間駕
    駛車輛之違規行為，而遭吊扣牌照；因被上訴人清潔隊所有之垃圾子母車僅有二
    輛，致系爭車輛牌照遭吊扣後，僅餘一輛垃圾子母車能進行清運垃圾工作，影響
    被上訴人轄屬環境清潔工作甚劇，上訴人違反勞動契約及工作規則之情節重大，
    故被上訴人法定代理人甲○○於九十二年六月六日知悉此事後，即依事務管理規
    則第三百六十條、勞動基準法第十一條第一項第五款、第十二條第一項第四、五
    款規定終止兩造間之勞動契約，要無逾勞動基準法第十二條第二項規定除斥期間
    之情；且縱被上訴人未向上訴人預告終止勞動契約，然此僅生上訴人得否請求預
    告期間工資之權利，別無上訴人所稱不生終止勞動契約效力之情。至上訴人雖提
    出九十二年四月三日簽乙紙，然觀之該簽內容乃訴外人姚中明以上訴人上開違反
    交通規則之行為，致系爭車輛牌照遭吊扣處分，影響清潔工作為由，擬請被上訴
    人之法定代理人甲○○對上訴人為記過處分，並對訴外人姚中明申誡處分，經會
    清潔隊隊長張義淵後，訴外人張義淵乃擬請對上訴人記小過處分，訴外人姚中明
    不予處理，而由其負一切責任各情；其上並無秘書、鎮長簽具意見文字之記載；
    且訴外人姚中明於九十二年四月三日擬具上開簽呈，經公文流程，於行經秘書擬
    具意見時即因故遭退回，訴外人姚中明始再於同年月三十日另擬具簽呈，則被上
    訴人之法定代理人甲○○是否如上訴人所稱已於九十二年四月三日知悉此情，即
    有可疑；是上訴人自難逕持卷附九十二年四月三日簽呈遽而主張被上訴人之法定
    代理人甲○○於斯時即知悉上情一事為真；另觀之九十二年四月三十日簽呈內容
    所載，乃訴外人姚中明以上訴人上開違反交通規則之行為，致系爭車輛牌照遭吊
    扣處分，影響清潔工作一事，擬請長官核處，經人事主任於同年五月八日建請依
    事務管理規則規定處置，被上訴人之法定代理人甲○○於同年六月六日做出處分
    之決定，顯未逾法定之三十日之期間。再上訴人固又提出自由時報及中國時報剪
    報，指稱甲○○於九十二年四月間即已知悉乙○○違反勞動契約及工作規則，惟
    此僅係記者片面報導，被上訴人之法定代理人甲○○並未曾為如此表示。本件被
    上訴人既依事務管理規則第三百六十條、勞動基準法第十一條第五款、第十二條
    第一項第四款規定，合法終止兩造間之勞動契約，則兩造之僱傭關係當已不存在
    等語，資為抗辯。
四、按勞工有違反勞動契約或工作規則，情節重大者，雇主得不經預告終止契約；又
    雇主依前項第一款、第二款及第四款至第六款規定終止契約者，應自知悉其情形
    之日起，三十日內為之；勞動基準法第十二條第一項第四款、第二項分別定有明
    文。次按勞動基準法第十二條第一項第四款所謂「情節重大者」，乃指不管其事
    由之存在而仍繼續僱傭契約，則顯有害於其人之利益，在一般交易觀念上可認為
    不當或不公平之事實者；換言之，亦即其存在對於終止權人基於道德上之理由或
    依誠實信用原則，已不能再期待僱傭關係之繼續者而言。亦即所謂「重大」，除
    應評估勞工是否有可歸責事由外，尚應進一步擴及其他社會性因素（德國終止勞
    動契約保護法第一條參照）；至其判斷標準應為勞工該違反勞動契約或工作規則
    之事由是否已經嚴重至期待雇主繼續勞動契約給付工資至預告期滿已成為不可期
    待之狀況，或繼續勞動契約對雇主有造成損害之虞，非採取此等非常手段不能防
    免之，如是，即足當之。再按工作規則為雇主統一勞動條件及工作紀律，單方制
    定之定型化規則。雇主公開揭示時，係欲使其成為勞動契約之附合契約，而得拘
    束勞雇雙方之意思表示。勞工知悉後如繼續為該雇主提供勞務，應認係默示承諾
    該工作規則內容，而使該規則發生附合契約之效力（最高法院九十一年度台上字
    第一六二五號判決參照）。末按民事訴訟如係由上訴人主張權利者，應先由上訴
    人負舉證之責，若上訴人先不能舉證，以證實自己主張之事實為真實，則被上訴
    人就其抗辯事實即令不能舉證，或其所舉證據尚有疵累，亦應駁回上訴人之請求
    。又上訴人對於自己主張之事實（即起訴事實）已盡證明之責後，被上訴人對其
    主張，如抗辯其不實，並提出新事實而為反對之主張者，則上訴人對其反對之主
    張，亦應負證明之責，此乃舉證責任分擔之原則；而上訴人於抗辯事實若無確實
    證明方法或僅以空言爭執者，當然認定其抗辯事實之非真正，而應為上訴人不利
    益之裁判（最高法院十七年度上字第九一七號、同院十八年度上字第二八五五號
    判例及同院七十二年度台上字第一○三六號、同院七十四年度台上字第二一四三
    號判決意旨參照）。
五、查上訴人主張其自八十年七月間起即擔任被上訴人所屬清潔隊隊員工作，並自八
    十二年七月一日起調任駕駛工作，歷年之考績均為甲等，且曾記嘉獎及加發清潔
    獎金；嗣上訴人於九十二年二月五日下午二時許駕駛牌照ＴＬ─八一七號之公務
    清潔車時，因逆向行經雲林縣虎尾鎮○○路六十五號前，不慎與他人車輛發生碰
    撞，遂遭警舉發以上訴人於駕照吊扣期間仍駕駛車輛為由，裁決吊扣系爭車輛之
    牌照；因之被上訴人即逕以上開情節為由，於九十二年六月三十日依被上訴人之
    事務管理規則第三百六十條、勞動基準法第十一條第五款、第十二條第一項第四
    款（被上訴人前又依勞動基準法第十二條第一項第五款之規定解僱上訴人，因不
    符合該款之構成要件，是被上訴人於原審即不再主張依該條款終止兩造間之僱佣
    關係）之規定，通知自翌日即同年七月一日起將上訴人解僱之事實，已據上訴人
    於原審及本院審理時陳述在卷，並有其所提出之「雲林縣虎尾鎮清潔隊」九十二
    年六月三十日虎鎮秘字第○九二○○一○四五○號任免核薪人員通知書及被上訴
    人提出之「雲林縣警察局」舉發違反道路交通管理事件通知單、「交通部公路局
    嘉義區監理所雲林監理站」汽車牌照吊扣執行單、「雲林縣虎尾鎮公所」八十年
    七月十六日虎鎮清字第九四○○號任免核薪人員通知書、「雲林縣虎尾鎮公所」
    八十二年七月一日虎鎮清字第一○五九八號任免核薪人員通知書、雲林縣虎尾鎮
    清潔隊駕駛、技工、隊員名冊（以上均為影本）各一份在卷可參（原審卷第十一
    、四三至四四、一三四、一六○及一六二頁），且為被上訴人所不爭執，固屬真
    實。
六、惟上訴人另主張其於任職期間即九十二年二月五日下午二時許駕駛系爭公務車時
    ，因聽從隨車人員指揮，致逆向行經雲林縣虎尾鎮○○路六十五號前，不慎與他
    人車輛發生碰撞，遂遭警以上訴人於駕照吊扣期間仍駕駛車輛為由予以舉發，並
    裁決吊扣系爭車輛之牌照；然上訴人於事發後即向隊長張義淵報告，並儘速繳納
    罰鍰取回系爭車輛牌照，詎被上訴人竟未經合法相當調查程序及給予上訴人陳述
    機會，即逕以上開情節為由，於九十二年六月三十日依被上訴人前述之事務管理
    規則及勞動基準法等相關規定，通知自翌日即同年七月一日起解僱上訴人；惟被
    上訴人就解僱上訴人一事並未經預告，則被上訴人依據勞動基準法第十一條第五
    款規定解僱上訴人，自不合法；況上訴人乃自清潔隊隊員調任為駕駛職務，並於
    案發後調任為清潔隊隊員，顯見上訴人確能勝任清潔隊隊員之工作，要無被上訴
    人所稱上訴人有不能勝任之情形，被上訴人逕為終止兩造間之僱佣關係，實不符
    比例原則；又被上訴人之法定代理人甲○○已於九十二年四月間知悉上情，卻遲
    至同年六月三十日始解僱上訴人，顯已逾勞動基準法第十二條第二項規定之除斥
    期間；況縱認未逾除斥期間，然兩造並無訂定勞動契約，被上訴人亦未訂定工作
　　規則，且被上訴人當時尚有三十餘輛之清潔車可供調度，足認上訴人之違約行為
　　對被上訴人之影響甚小；且上訴人並非故意損害系爭車輛，且於案發後亦盡力減
　　少被上訴人之損害，要無被上訴人所稱情節重大之情況；被上訴人依據勞動基準
　　法第十二條第一項第四款規定終止兩造間僱佣關係，顯非適法；故上訴人依法自
　　得請求被上訴人按原薪津給付薪俸等語，固亦據上訴人於原審及本院審理時陳述
　　在卷，並有其所提出之「交通部公路總局自行收納款項收據」影本共二紙為證（
　　原審卷第十二頁）；惟此則為被上訴人所堅決否認，從而本件應予審究者厥為：
    被上訴人依事務管理規則第三百六十條、勞動基準法第十一條第五款及第十二條
    第一項第四款規定終止兩造間僱佣契約，是否符合該法規定，而合法終止兩造之
    僱佣契約。經查：
（一）按本法於左列各業適用之：‧‧八其他經中央主管機關指定之事業。」勞動基
      準法第三條第一項第八款定有明文；本件上訴人確係於八十年七月間至被上訴
      人處擔任清潔隊隊員，嗣被上訴人經徵得上訴人同意於八十二年七月一日調任
      其為清潔隊駕駛，擔任司機之工作，已如前述，且為兩造所不爭執；而公務機
      構清潔隊員或駕駛人，前已經行政院勞工委員會以八十六年九月一日（八六）
      台勞動一字第○三七二八七號函，指定自八十七年七月一日起適用勞動基準法
      （見本院卷第九八之一頁）；是以本件上訴人依前開規定自為應適用勞動基準
      法之勞工，應堪認定。
（二）次按「事務管理規則」乃行政院為統一各機關之事務管理，提高行政效率所特
      別訂定者，於該規則第一條亦揭櫫明確；而經本院審核前揭事務管理規則之內
      容，並無與現行法律有不相容之處。又事務管理規則第三百二十八條所稱「工
      友」，係指不適用勞動基準法機關（構）非生產性之技術工友及普通工友而言
      （行政院人事行政局（七四）局壹字第三六一○九號函釋參照），原依事務管
      理規則僱用之司機、技工、工友，如該事業屬勞動基準法適用範圍者，依內政
      部七十四年七月三十日（七四）台內勞字第三二二六八○號函，就其「勞動條
      件」部分應適用勞動基準法（行政院人事行政局（七四）局壹字第三八○五九
      號函釋參照）；則揆諸前揭函釋內容所示，工友之勞動條件顯係以其是否被納
      入勞動基準法之適用範圍，而分別適用「勞動基準法」或「事務管理規則」。
      本件兩造對於上訴人依前揭行政院勞工委員會函已經指定為應適用勞動基準法
      之勞工，抵如前述；則揆諸前揭說明，本件「勞動條件之規範」即應優先適用
      勞動基準法，並以該法之相關規定審酌被上訴人對上訴人之解僱是否合法，亦
      堪認定。
（三）依前，本件上訴人係自八十年七月間起至被上訴人處擔任清潔隊隊員，嗣被上
      訴人於八十二年七月一日徵得上訴人同意將其調任為清潔隊駕駛人，擔任司機
      之工作；且上訴人係被上訴人處所有之牌照ＴＬ─八一七號公務清潔車輛之管
      理人員，有「雲林縣虎尾鎮公所清潔隊車輛機具保管人員名冊」影本在卷一紙
      可參（原審卷第一一七頁），復為上訴人所不爭執，自應受被上訴人制頒之「
      虎尾鎮公所清潔隊各類型車輛（含各重型機械）管理要點」之規範。而經本院
      核閱前揭系爭管理要點之內容以察，其於管理要點第三點第七小點已規定：「
      車輛管理人員對於駕駛人及車輛之管理，應注意事項如后：‧‧七無駕駛執照
      不得駕駛車輛，或有駕駛執照者，不得越級駕駛車輛」等語（原審卷第一五三
      頁）；另事務管理規則敝三百六十條第一項亦規定：各機關對於工友平時考核
      。應包括工作、勤惰及品德生活三項，平時考核及獎懲標準，由各機關自行訂
      定（見原審卷第五○頁）；又按工件規則（即系爭管理要點）之產生，係由於
      近代政府機關行政事務繁複、多樣且攸關人民權益或企業分工日益精細、經營
      規模日益龐大，而勞工亦日眾，雇主（包括各級政府機關）與個別勞動者一一
      約定、談判、締結勞動條件誠屬不便，為了統一規範所有勞動者之行為，提供
      一可供遵循之準則，以維護政府行政作用（行為）或企業整體之紀律，遂以「
      工作規則」將各種多樣的勞動條件予以整理、統一，學說及實務上對工作規則
      之法律性質雖無定見，惟只要工作規則未違反法令之「強制」或「禁止」規定
      或其它有關該事業適用團體協約規定，工作規則即係勞資雙方權利義務之來源
      ，而須為勞資雙方所遵循。又依勞動基準法第七十條第六、七款規定既允許雇
      主在自訂工作規則中，訂定獎懲及解僱事項，乃基於雇主企業之領導，組織權
      ，得對於勞動者之行為加以考核、制裁，惟勞動基準法第十二條第一項第四款
      僅有關於違反勞動契約或工作規則情節重大時，得予以懲戒解僱之規定；至較
      輕微之處分例如警告、申誡、減薪、降職及停職等，則雇主的裁量權除受勞動
      基準法第七十一條之限制外，另應遵循權利濫用禁止原則、勞工法上平等待遇
      原則、相當性原則為之而已。次按工作規則為雇主統一勞動條件及工作紀律，
      單方制定之定型化規則。雇主公開揭示時，係欲使其成為勞動契約之附合契約
      ，而得拘束勞雇雙方之意思表示。勞工知悉後如繼續為該雇主提供勞務，應認
      係默示承諾該工作規則內容，而使該規則發生附合契約之效力（最高法院九十
      一年度台上字第一六二五號判決參照）。而本件上訴人既為被上訴人所屬清潔
      隊之駕駛人擔任司機工作，且其於本院審理時對於被上訴人所制定之前揭管理
      要點及「雲林縣政府工友工作規則」（原審卷第一四二至一四九頁）之內容亦
      不爭執，可知上訴人確有應依該要點隨時注意其有無「無駕駛執照」或「越級
      駕駛」之情形發生；亦即若有該情事，上訴人即不得駕駛系爭公務車輛或越級
      駕駛，並應告知被上訴人。嗣上訴人於任職期間曾因「酒醉駕車」遭遭警方裁
      決「吊扣」大貨車駕駛執照，吊扣期間額自九十一年八月六日至九十二年八月
      五日止，且上訴人迄發生前揭車禍事故即九十二年二月五日前確未將此情事告
      知被上訴人，而故意予以隱瞞，已為上訴人所不爭執；則揆諸前揭說明及參諸
      勞動基準法第十一條第五款規定所謂「確不能勝任工作」，非但指能力上不能
      完成工作，即怠忽所擔任之工作，致不能完成或違反勞工應忠誠履行勞務給付
      之義務亦屬之；又同款所謂不能勝任工作，不僅指勞工在「客觀上」之學識、
      品行、能力、身心狀況不能勝任工作者而言，即勞工「主觀上」能為而不為，
      可以做而無意做，違反勞工應忠誠履行勞務給付之義務者亦屬之（最高法院九
      十二年度台上字第三五三號判決參照）以觀，顯然上訴人此時已處於有「對於
      所擔任之工作確有不能勝任」之情形，尚堪認定。至上訴人雖主張其固然遭吊
      扣大貨車駕駛執照，然尚能擔任清潔隊員工作，並無不能勝任工作之情形云云
      ；惟此姑不論已因被上訴人於八十二年七月一日經徵得上訴人同意將其調任為
      清潔隊駕駛人，擔任司機工作，復為被上訴人所堅決否認，致不足採；且上訴
      人既未將其遭警方吊扣大貨車駕駛執照乙情告知被上訴人，甚至故予以隱瞞，
      則豈能於事後再主張其尚能擔任清潔隊員工作（即擅自降低原有之勞動條件）
      之理？因之此部分自尚不能採為有利於其之認定。
（四）又上訴人任職被上訴人所屬清潔隊擔任清潔隊駕駛已逾九年餘，衡情當知悉每
      日經排定之清運工作如因故不能執行勤務時，勢須即早向被上訴人報告不能執
      行勤務之情形，以便被上訴人所屬清潔隊承辦調動人員能即早因應，並另行調
      度他人替代，始不影響全鎮清運工作；惟上訴人明知其已因酒醉駕車遭吊扣駕
      駛執照，於吊扣期間（即自九十一年八月六日至九十二年八月五日止）應依前
      揭管理要點規定不得駕駛系爭清潔車輛，卻仍違反上開要點繼續駕駛系爭車輛
      ，而於前揭時地發生車禍，遭交通部公路局嘉義區監理所雲林監理站裁決自九
      十二年三月十一日起至九十二年六月十日止吊扣系爭車輛之牌照，致被上訴人
      長達三個月期間無法以系爭清潔車（垃圾子母車）載運垃圾執行清運垃圾之工
      作，而祇能以僅有之牌照ＵＤ─○一二自用大貨車清運被上訴人所屬行政區域
      內有關垃圾子母車之清潔工作，顯已嚴重影響其「提供勞務給付之能力」並「
      造成被上訴人清潔工作清運之衝擊、損失及行車安全」；亦即此事件實已導致
      被上訴人僱用被上訴人為提供駕駛服務之勞動契約關係進行受到嚴重干擾而有
      所障礙，被上訴人自有立即終止勞動關係之必要；再參諸按勞工違反勞動契約
      或工作規則情節重大者，雇主得不經預告終止契約，勞基法第十二條第一項定
      有明文；而所謂「重大」，除應評估勞工是否有可歸責事由外，尚應進一步擴
      及其他社會性因素（德國終止勞動契約保護法第一條參照）。至其判斷標準應
      為勞工該違反勞動契約或工作規則之事由是否已經嚴重至期待雇主繼續勞動契
      約給付工資至預告期滿已成為不可期待之狀況，或繼續勞動契約對雇主有造成
      損害之虞，非採取此等非常手段不能防免之，如是，即足當之以觀；則揆諸前
      揭說明，上訴人之行為顯已構成勞動基準法第十二條第一項第四款所謂「情節
      重大者」之事由，殆無疑義。
（五）至上訴人雖另主張被上訴人之法定代理人甲○○已於九十二年四月三日或四月
      間即知悉其違反交通規則行為，卻遲至同年六月三十日始通知自同年七月一日
      起解僱上訴人，顯逾勞動基準法第十二條第二項規定之除斥期間，自不得依同
      法第十二條第一項第四款規定解僱上訴人等語；並提出前揭「雲林縣虎尾鎮清
      潔隊」九十二年六月三十日虎鎮秘字第○九二○○一○四五○號任免核薪人員
      通知書、「雲林縣虎尾鎮公所清潔隊」九十二年四月三日簽及中國時報、自由
      時報影本（原審卷第二○九頁，本院卷第三一頁）影本各一份為證。惟經本院
      核閱該簽內容以觀，此乃訴外人即被上訴人所屬里幹事姚中明以上訴人上開違
      反交通規則之行為，致系爭清潔子母車輛牌照遭警方為吊扣處分，影響全鎮清
      潔工作為由，擬請被上訴人之法定代理人甲○○對上訴人為記過處分，並對訴
      外人姚中明為申誡處分，經會訴外人即清潔隊長張義淵後，張義淵乃另擬請對
      上訴人記小過處分，至訴外人姚中明則不予處理，而由其負一切責任等情，且
      其上並無「秘書」、「鎮長」簽具意見之文字記載；而證人姚中明、張義淵於
      原審及本院準備程序時又分別證稱：「卷附二紙簽呈是我（即姚中明）所擬具
      ，送清潔隊長張義淵加註意見核查，再送由秘書室處理，當初我擬具九十二年
      四月三日簽呈後，即接獲電話告知簽呈之內容不妥，然我並不知悉係何單位為
      之，之後即收到該簽呈退回，所以才會再擬具九十二年四月三十日簽呈」（原
      審卷第二一八頁）、「總共簽了二次，第一次簽了被退，因為接了一通電話口
      氣不佳說我沒資格作處分，之前我也有連坐被處分」、「四月初簽第一次，正
      確日期不記得，被退回來後我就作廢」、「沒有交待（指張義淵有無交代如何
      處理）」（本院卷第八八頁）、「當初是姚中明先生簽的（指九十二年四月三
      日簽呈）我也有加註意見，由姚中明先生先簽給我，我再加註意見的，‧‧有
      沒有交給鎮長過目，我不是很清楚」、「我並未將九十二年四月三日簽呈影印
      予原告（即上訴人）收執，當初是訴外人姚中明所擬具，我再加註意見，當時
      我有聽聞鎮長對此事很生氣，至於鎮長何時知悉此事，我並不清楚」（原審卷
      第二一七至二一九頁）、「九十二年接到虎尾六分局交通違規告發單說車輛要
      被吊銷牌照才知道，至正確日期還要查證」、「通知姚中明寫簽呈，要會同其
      他單位處理，我也有呈報要自行處分（指接到通知後如何處理）」（本院卷第
      八六至八七頁）等語無訛在卷；顯然訴外人姚中明於九十二年四月三日所擬具
      之前揭簽呈，於經公文流程行經被上訴人公所秘書擬具意見時，即因故遭退回
      ，故訴外人姚中明始於同年月三十日另擬具簽呈，應堪認定；而依前揭證人所
      證述之內容，並未確切指及被上訴人之法定代理人甲○○有親自目睹或知悉九
      十二年四月三日簽呈內容之情形。至有關中國時報及自由時報之剪報內容，姑
      不論此乃被上訴人解僱上訴人後之輾轉報導，致有可議；且其中中國時報部分
      並未報導被上訴人法定代理人係於何時知悉上訴人因酒醉駕車遭吊扣駕照，及
      因無照駕駛系爭車輛發生車禍致系爭車輛之牌照遭警方吊扣等情；而自由時報
      部分固有報及：「昨日鎮代會開會，有代表詢及此事，‧‧虎尾鎮長甲○○指
      出，‧‧未向他呈報，他直至四月間才接獲告知」等語，惟此則為被上訴人所
      堅決否認，且經本院向雲林縣虎尾鎮代會查詢函調該會於九十二年間之開會記
      錄結果，雲林縣虎尾鎮代會於九十二年四、五月間（即第十七屆第二次定期大
      會）之會議記錄並無載及有雲林縣虎尾鎮代會代表向被上訴人法定代理人甲○
      ○諮詢有關上訴人之前揭情事，有雲林縣虎尾鎮代會九十三年八月十三日虎鎮
      代字第○九三○○○○四九五號函一紙及內附之雲林縣虎尾鎮第十七屆鎮民代
      表第二次定期大代會會議記錄一份附於本院卷可憑；此外，上訴人就此又無法
      提出其他確切之證據足資證明或供本院調查以實其說；因之，自尚不能徒憑前
      揭無法查與事實相符之九十二年四月三日簽呈及中國時報、自由時報剪報內容
      即遽採為被上訴人之法定代理人於此時即知悉上情之認定依據。而觀之卷附九
      十二年四月三十日簽呈內容所載（原審卷第四六頁），其上乃訴外人姚中明以
      上訴人前揭違反交通規則之行為，致系爭清潔子母車輛牌照遭警方裁決吊扣處
      分，影響全鎮清潔工作一事，擬請長官核處，嗣經被上訴人所屬人事主任於同
      年五月八日會簽建請依事務管理規則規定處置為宜，並由被上訴人所屬秘書核
      閱後，被上訴人法定代理人甲○○即於同年六月六日作出應將上訴人免職處分
      決定等情。再者，勞動基準法第十二條第二項之規定：「雇主依前項第一款、
      第四款及第四款至第六款規定終止契約者，應自知悉其情形之日起，三十日內
      為之。」究其立法意旨固在保護勞工，以免雇主於多日之後，因其他細故而執
      勞工前曾有得終止契約之事由，而遽然終止僱傭契約，使僱傭關係陷於不確定
      之狀態，是以此三十日期間之起算日自應為有利於勞工之解釋，而以雇主「知
      悉」有該事由為已足，且基於勞雇關係之從屬特性中，因雇主有指揮監督權及
      照顧服助勞工之義務，當以雇主「應知悉」時為準，以免雇主動輒濫用解僱權
      ，輕易斷送可能繼續之勞雇關係。惟查該條項所謂「知悉其情形」，就同條第
      一項第四款而言，自應指知悉勞工違反勞動契約或工作規則，及其情節重大者
      而言（最高法院八十四年度台上字第一一四三號判決參照）；本件被上訴人為
      公法人，其組織龐大，員工眾多，而其內部就員工之處罰及任免定有一定之程
      序，即有關清潔隊駕駛之任免由清潔隊主辦，人事及秘書室會辦，最後由鄉鎮
      首長裁決；至於員工獎懲則由課室主管依職權簽會人事或秘書室，經首長核定
      後發佈，無需召開會議審議；有被上訴人九十三年一月九日虎鎮秘字第○九三
      ○○○○○四七號函一紙在卷可參（原審卷第一七三至一七四頁）；亦即藉此
      以保障員工不受不當之處罰，而上訴人經被上訴人所屬里幹事姚中明於九十二
      年四月三日以上訴人上開違反交通規則之行為，致系爭清潔子母車輛牌照遭警
      方為吊扣處分，影響全鎮清潔工作為由，擬請被上訴人之法定代理人甲○○對
      上訴人為記過處分，並對其為申誡處分，嗣經會訴外人即清潔隊長張義淵，張
      義淵乃另擬請對上訴人記小過處分，至訴外人姚中明則不予處理，而由其負一
      切責任後，並未再轉呈被上訴人之祕書及鎮長核閱裁決，已如前述；則上訴人
      之行為究竟是否為「一般行政疏忽（失）」抑係達「重大情節事由」，於被上
      訴人自以經過其所屬調查及經上訴人說明查證方能知悉；嗣於九十二年四月三
      十日始再由訴外人姚中明以上訴人前揭違反交通規則之行為，致系爭清潔子母
      車輛牌照遭警方裁決吊扣處分，影響全鎮清潔工作一事，擬請長官核處，期間
      經被上訴人所屬人事主任於同年五月八日會簽建請依事務管理規則規定處置為
      宜，並由被上訴人所屬秘書核閱後，被上訴人法定代理人甲○○即於同年六月
      六日作出應將上訴人免職處分決定，復如前述；足見至斯時被上訴人始知悉上
      訴人違反工作規則及情節重大，亦即該三十日之除斥期間自宜以該時起算，否
      則勞工內部申訴無門，而被上訴人法人組織龐大，如僅憑某單方指訴，卻不調
      查而於事實真相無清楚知悉之情形下，即貿然予以解僱（終止勞動契約），反
      非保障勞工之道及維護勞資關係和諧之法。因之，被上訴人辯稱：其法定代理
      人甲○○係至九十二年六月六日始知悉上訴人上開情節等語，尚非虛妄，應堪
      採信。而按雇主或勞工依勞動基準法之規定行使終止權，終止勞動契約書，依
      民法第二百六十三條準用第二百五十八條第一項規定，應向他方當事人以意思
      表示為之。是核計自被上訴人之法定代理人甲○○客觀上確信上訴人有符合勞
      動基準法第十二條第一項第四款規定之「情節重大事由」時即九十二年六月六
      日，算至上訴人接獲「終止勞雇關係」之意思表示通知即同年六月三十日止，
      僅二十四天，自未逾法定之三十日之期間，應無疑義。從而上訴人前揭主張自
      仍不能採為有利於其之認定依據。
（六）再上訴人又主張被上訴人為公家機關，理應踐行正當法律程序，是其對上訴人
      為任何處分或任何記載事項，除須有書面紀錄及確切證據外，並須通知上訴人
      ，使上訴人有提出申訴、答辯及對質之機會云云，惟按公務人員身分、官職等
      級、俸給、工作條件及管理措施等有關權益之保障，依法應適用公務人員保障
      法規定，該法第二條已定有明文；是有關公務人員前揭事項之保障，並無規範
      行政機關與人民間公權力行政事項所應遵守行政程序之「行政程序法」適用，
      此徵諸行政程序法第三條第三款明文規定將對公務員所為之人事行政行為排除
      於該法適用範圍外益明，是以本件並無行政程序法之適用。另上訴人並非「公
      務人員保障法」所稱之「公務人員」，本件係被上訴人基於私法上勞動契約關
      係所衍生「終止權行使」是否合法之民事爭議，惟上訴人既未說明為何私法上
      形成權之行使應適用行政程序法，復未具體說明究應適用行政程序法何規定及
      何謂事理之常，且工作規則及勞動基準法均未（約）規定雇主解僱勞工應踐行
      上開上訴人所主張之程序，是以上訴人此部分之主張，仍不足採。
七、綜上所述，本件上訴人主張自八十年七月間即擔任被上訴人清潔隊隊員工作，並
    自八十二年七月一日起調任駕駛工作，歷年之考績均為甲等，且曾記嘉獎及加發
    清潔獎金；緣上訴人於九十二年二月五日下午二時許駕駛系爭清潔公務車時，因
    聽從隨車人員指揮，致逆向行經雲林縣虎尾鎮○○路六十五號前，不慎與他人車
    輛發生碰撞，遂遭警舉發以上訴人於駕照吊扣期間仍駕駛車輛為由，裁決吊扣系
    爭車輛之牌照；然上訴人於事發後即向隊長張義淵報告，並儘速繳納罰鍰取回系
    爭車輛牌照，詎被上訴人竟未經合法相當調查程序及給予上訴人陳述機會，即逕
    以上開情節為由，於九十二年六月三十日依被上訴人之事務管理規則第三百六十
    條、勞動基準法第十一條第五款、第十二條第一項第四、五款之規定，通知自翌
    日（即同年七月一日）起解僱上訴人。惟被上訴人就解僱上訴人一事並未經預告
    ，則被上訴人依據勞動基準法第十一條第五款規定解僱上訴人，自不合法；況上
    訴人乃自清潔隊隊員調任為駕駛職務，並於案發後調任為清潔隊隊員，顯見上訴
    人確能勝任清潔隊隊員之工作，要無被上訴人所稱上訴人有不能勝任之情形，被
    上訴人逕為終止兩造間之僱佣關係，實不符比例原則。又被上訴人之法定代理人
    甲○○已於九十二年四月間知悉上情，卻遲至同年六月三十日始解僱上訴人，顯
    已逾勞動基準法第十二條第二項規定之除斥期間，被上訴人自不得援引該法第十
    二條第一項第四款規定解僱上訴人；同時縱認未逾除斥期間，然兩造並無訂定勞
    動契約，被上訴人亦未訂定工作規則，且被上訴人當時尚有三十餘輛清潔車可供
    之調度，足認上訴人之違約行為對被上訴人之影響甚小，要無被上訴人所稱情節
    重大之情況；則被上訴人依據勞動基準法第十二條第一項第四、五款規定終止兩
    造間僱佣關係，顯非適法；又上訴人每月薪資為三萬一千四百三十五元，而被上
    訴人終止系爭勞動契約既不合法，且拒絕上訴人之勞務給付，自屬受領遲延，上
    訴人依法自得請求被上訴人按原薪津給付；爰本於僱佣契約所衍生之法律關係，
　　請求判決：(一)確認兩造間之僱傭關係存在。(二)被上訴人應自九十二年七月一日起
    至上訴人復職之日止，按月給付上訴人三萬一千四百三十五元，及自本起訴狀繕
    本送達之翌日起至清償日止，按年息百分之五計算利息；為無理由，不應准許。
    原審為上訴人敗訴之判決，於法並無不合。上訴人上訴意旨指摘原判決不當，求
    予廢棄改判如上訴聲明之所示，為無理由，應予駁回。
八、又本件待證事實已臻明確，兩造其餘攻擊防禦方法及舉證，對判決之結果已不生
    影響，爰不一一詳為審酌，附此敘明。
九、據上論結，本件上訴為無理由，依民事訴訟法第四百四十九條第一項及第七十八
    條，判決如主文。
中　　　華　　　民　　　國　　九十三　　年　　十一　　月　　　  九　　　日
　　　　　　　　　　　　　　　　　　臺灣高等法院臺南分院民事第五庭
~B1審判長法官　張　　世　　展
~B2　　　法官　吳　　上　　康
~B3　　　法官　蘇　　清　　恭
右為正本係照原本作成。
如對本判決上訴，須於判決送達後二十日內向本院提出上訴狀，未表明上訴理由者，
應於上訴後二十日內向本院提出理由書。
中　　　華　　　民　　　國　　九十三　　年　　十一　　月　　　　十二　　日
~B法院書記官　蕭　　奎　　璋
